ACORDAO-COMPLETO-2427427

ACÓRDÃO 11163/2020 ATA 35/2020 - SEGUNDA CÂMARA

VISTOS, relatados e discutidos estes autos em que se analisam atos de concessão de pensão civil (duas alterações) , em favor de Antônia Joaquina do Nascimento (companheira do ex-servidor) ,
ACORDAM os Ministros do Tribunal de Contas da União, reunidos em Sessão da 2ª Câmara, diante das razões expostas pelo Relator, em:
9.1. sobrestar o presente processo até o trânsito em julgado do RE 636.553, no âmbito do Supremo Tribunal Federal (STF) ;
9.2. enviar cópia do presente Acórdão ao Senado Federal, informando que a presente deliberação, acompanhada do Relatório e do Voto que a fundamentam, está disponível para a consulta no endereço www.tcu.gov.br/acordaos, além de esclarecer que, caso requerido, o TCU poderá fornecer sem custos as correspondentes cópias, de forma impressa.

Atos de pensão civil.

Segunda Câmara

Senado Federal.

3. Interessados/Responsáveis:
3.1. Interessados: Antônio Carlos Lourdes Oliveira (CPF: XXX.489.551-XX); Antônia Joaquina do Nascimento (CPF: XXX.396.531-XX); Noecy Oliveira de Carvalho (CPF: XXX.354.661-XX).

13.1. Ministros presentes: Ana Arraes (Presidente), Augusto Nardes e Raimundo Carreiro (Relator).
13.2. Ministro-Substituto presente: André Luís de Carvalho.

RAIMUNDO CARREIRO

Inicialmente, registro que atuo no presente processo por força do artigo 152 do Regimento Interno.
2.	Adoto como Relatório, a instrução feita no âmbito da Sefip (peça 8) , a qual obteve a concordância do Diretor (peça 9) , bem assim da Representante do Ministério Público junto ao TCU, Procuradora-Geral Cristina Machado da Costa e Silva (peça 10) .
"INTRODUÇÃO
1.	Trata-se de atos de concessão (inicial e de alteração) da pensão civil instituída por José Lourdes de Oliveira (CPF: XXX.304.531-XX) , ex-servidor do Senado Federal.
2.	Os atos foram submetidos, para fim de registro, à apreciação do Tribunal de Contas da União (TCU) , de acordo com o art. 71, inciso III, da Constituição Federal. O cadastramento e a disponibilização ao TCU ocorreram por intermédio do Sistema de Apreciação e Registro de Atos de Admissão e Concessões, na forma dos arts. 2º, caput e incisos I a VI, e 4º, caput, da Instrução Normativa - TCU 78/2018.
3.	Ao benefício pensional instituído pelo ex-servidor habilitaram-se Antônio Carlos Lourdes Oliveira (CPF: XXX.489.551-XX) , filho do ex-servidor, Antônia Joaquina do Nascimento (CPF: XXX.396.531-XX) e Noecy Oliveira de Carvalho (CPF: XXX.354.661-XX) , estas últimas na condição de companheira do ex-servidor. A pensão tem atualmente como única beneficiária Antônia Joaquina do Nascimento (peça 4) .
HISTÓRICO
4.	Com vistas a subsidiar a análise dos atos de concessão incluídos neste feito, esta Secretaria de Fiscalização diligenciou junto à Unidade Jurisdicionada conforme expediente acostado à peça 1. Em resposta, veio aos autos a documentação constante das peças 2 e 3.
EXAME TÉCNICO
5.	O servidor José Lourdes de Oliveira (CPF: XXX.304.531-XX) , aposentado voluntariamente em 18/12/1987, com proventos integrais, faleceu em 3/9/1998, razão pela qual a beneficiária da pensão faz jus à paridade de vencimentos com os servidores ativos.
6.	A união estável mantida entre a beneficiária Antônia Joaquina do Nascimento e o ex-servidor foi reconhecida por sentença judicial (peça 2, p. 24-28) . Cumpre observar que a beneficiária Noecy Oliveira de Carvalho, já excluída, também se habilitou à pensão na condição de companheira, contudo, verificou-se que a mesma não mantinha união estável com o ex-servidor à época do seu óbito, conforme sentença acostada à peça 2, páginas 6 a 9. Assim, não se vislumbra qualquer mácula na habilitação da beneficiária Antônia Joaquina do Nascimento.
7.	Desse modo, e não se vislumbrando falhas quanto ao cálculo da pensão (peça 4) , propõe-se considerar legais os atos em exame, com a ressalva de que Noecy Oliveira de Carvalho (CPF: XXX.354.661-XX) foi excluída do rol de beneficiários.
CONCLUSÃO
8.	Em vista do acima expendido, propõe-se considerar legais, para fins de registro, os atos de concessão inicial e de alteração constantes deste processo.
PROPOSTA DE ENCAMINHAMENTO
9.	Ante o exposto, e de conformidade com o preceituado nos artigos 71, III, da Constituição Federal de 1988; 1º, V, e 39, II, da Lei 8.443/1992; 1º, VIII, 259, II, e 260, §§ 1º e 4º, do Regimento Interno/TCU, propõe-se considerar legais, para fins de registro, os atos de concessão inicial e de alteração da pensão civil instituída pelo ex-servidor José Lourdes de Oliveira (CPF: XXX.304.531-XX) , com a ressalva de que Noecy Oliveira de Carvalho (CPF: XXX.354.661-XX) foi excluída do rol de beneficiários."
	É o relatório.

não há

Procuradora-Geral Cristina Machado da Costa e Silva.

PENSÃO CIVIL. DILIGÊNCIA. EXCLUSÃO DE UMA DAS BENEFICIÁRIAS, POR NÃO TER COMPROVADO RELAÇÃO DE UNIÃO ESTÁVEL COM O INSTITUIDOR. SÓ HÁ UMA BENEFICIÁRIA DO ATO PENSIONAL, QUE CONSEGUIU COMPROVAR, JUDICIALMENTE, SUA UNIÃO ESTÁVEL COM O INSTITUIDOR. APRECIAÇÃO CRÍTICA DOS ATOS POR MEIO DE ROTINAS DO SISTEMA. RECURSO EXTRAORDINÁRIO 636.553 DO SUPREMO TRIBUNAL FEDERAL. ATOS ENVIADOS AO TCU HÁ MAIS DE CINCO ANOS. SOBRESTAMENTO. CIÊNCIA AOS INTERESSADOS.

PENSÃO CIVIL (PCIV)

Secretaria de Fiscalização de Pessoal (SEFIP).

Em exame atos de concessão de pensão civil (inicial e de alteração) , que foi instituída pelo Sr. José Lourdes de Oliveira, ex-servidor do Senado Federal, em favor de Antônio Carlos Lourdes Oliveira (filho) , Antônia Joaquina do Nascimento e Noecy Oliveira de Carvalho (companheiras do ex-servidor) . Atualmente, a pensão tem como única beneficiária a Sra. Antônia Joaquina do Nascimento (peça 4) .
2.	Os atos foram submetidos à apreciação do Tribunal de Contas da União, para fins de registro, de acordo com o art. 71, inciso III, da CF/88, tendo sido cadastrados e disponibilizados por intermédio do Sistema SISAC, na forma da Instrução Normativa TCU 55/2007. Os pareceres  do Controle Interno foram pela legalidade.
3.	Ao analisar os atos, a Sefip identificou a necessidade de realização de diligência junto à Unidade Jurisdicionada para a obtenção de documentos (peça 1) . Em resposta, foram enviados os documentos constantes às peças 2 e 3.
4.	O servidor José Lourdes de Oliveira foi aposentado, de forma voluntária, em 18/12/1987, com proventos integrais, e faleceu em 3/9/1998. Diante disso, a beneficiária da pensão faz jus à paridade de vencimentos com os servidores ativos.
5.	A união estável entre a beneficiária Antônia Joaquina do Nascimento e o ex-servidor do Senado Federal foi reconhecida por sentença judicial (peça 2, p. 24-28) . Por outro lado, a beneficiária Noecy Oliveira de Carvalho, embora tenha se habilitado à pensão na condição de companheira, foi excluída, diante da constatação de que não mantinha união estável com o instituidor à época do seu óbito (sentença constante à peça 2, p. 6-9) . 
6.	Considerando não haver mácula na habilitação da beneficiária Antônia Joaquina do Nascimento; considerando que não foram verificadas falhas no cálculo da pensão (peça 4) ; a Sefip propõe considerar legais os atos em exame (peças 5 e 6) , com fulcro nos artigos 71, III, da Constituição Federal de 1988; 1º, V, e 39, II, da Lei 8.443/1992, 1º, VIII, 259, II, e 260, §§ 1º e 4º, do RI/TCU, enfatizando que a Sra. Noecy Oliveira de Carvalho foi excluída do rol de beneficiários.
7.	Como os atos de alteração ora em análise foram enviados ao TCU em 8/9/2008 (peça 5) e em 13/11/2008 (peça 6) , diante da decisão do STF adotada no RE 636.553, que fixou o prazo de 5 (cinco) anos para que o TCU aprecie os atos de concessão, tenho me manifestado, em casos semelhantes, pelo sobrestamento do feito até o trânsito em julgado desse Recurso Extraordinário, atualmente, em fase de análise dos embargos interpostos pela AGU. 
8.	Esse mesmo encaminhamento foi adotado pelo TCU ao apreciar situações semelhantes, a exemplo dos recentes Acórdãos 8.012/2020 (Relator: Ministro-Substituto Weder de Oliveira) , 7.313/2020 e 5.836/2020 (Relator: Ministro Walton Alencar Rodrigues) , todos da Primeira Câmara; e, 7.120/2020 (Relator: Ministro Augusto Nardes) e 8.672/2020, de minha relatoria, ambos da Segunda Câmara.
9.	Diante das considerações aqui alinhadas, com as vênias de estilo por divergir dos Pareceres emitidos nos autos, Voto por que o Tribunal adote a minuta de acórdão que ora submeto à apreciação deste Colegiado.
TCU, Sala das Sessões Ministro Luciano Brandão Alves de Souza, em 6 de outubro de 2020.
RAIMUNDO CARREIRO 
Relator